臺北高等行政法院判決
                                       99年度再字第110號
再審原告  　陳秋霞
再審被告  　勞工保險局
代　表　人　陳益民（總經理）
上列當事人因勞保事件，再審原告對本院中華民國97年8 月20日
97年度訴字第549 號判決提起再審之訴，本院判決如下：
    主      文
再審之訴駁回。
再審訴訟費用由再審原告負擔。
    事實及理由
一、事實概要：
    再審原告以其於民國（下同）95年2 月17日因工作壓力致「
    疑似右耳聽力障礙、疑似右耳外耳炎」、「突發性耳聾、兩
    側」、「急性壓力反應及聽力障礙、雙側」，檢據申請95年
    4 月3 日至96年4 月2 日期間職業傷病給付。案經再審被告
    審查，認原告所患不得視為職業傷病，乃於96年4 月4 日以
    保給傷字第09660208840 號函（下稱原處分）核定按普通傷
    病辦理，自住院之第4 日即95年2 月23日起核付至95年2 月
    25日出院止，按其平均日投保薪資新臺幣（下同）1,400 元
    之百分之50給付3 日計2,100 元在案。原告不服，向勞工保
    險監理委員會申請審議，亦經該會於96年8 月30日以96保監
    審字第1400號審定書審定申請審議駁回後，提起訴願，遭行
    政院勞工委員會（下稱勞委會）以96年12月28日勞訴字第09
    60026914號訴願決定駁回，復向本院提起行政訴訟，經本院
    於97年8 月20日以97年度訴字第549 號判決駁回（下稱原確
    定判決）。再審原告不服，提起上訴，經最高行政法院97年
    12月18日97年度裁字第5338號裁定駁回而告確定。嗣再審原
    告以原確定判決有行政訴訟法第273 條第1 項第13款規定之
    再審事由，向本院提起再審之訴。
二、再審原告主張略以：
    (一)依行政訴訟法第273 條第1 項第13款，提出再證1 、再證
      2 等未經斟酌之證物，及其相關證物，並遵守30日之不變
      期間，提出再審之訴。遵守不變期間之證據：再證1 是在
      99年6 月30日知悉，再審原告已於99年7 月30日到期前提
      出再審之訴狀。
    (二)本案再審原告於95年2 月17日受傷後，除小聲聽不到外，
      再大聲也聽不懂，必須咬字清楚、配合嘴型辨識，且不能
      2 人以上同時發音，新事務無法猜。醫師說是內耳神經病
      變，接收能力有遲延，講太快，會混亂分不清。至於再審
      原告右耳中耳炎事件，則是學齡前的事，原告一生5 、60
      年來很少再患，蚊子的聲音都可以聽到，從小到大就學就
      業毫無障礙，早期在基隆電信局擔任108 人工電話的接線
      生（要求耳朵靈敏），都能勝任愉快。中耳炎乃耳鼻喉科
      常見的病症，由外耳就可內視診治，無需大費周章。本案
      本次引發傷病在於內耳，中耳炎並未復發，二者無關，是
      新疾引發不屬舊疾。20年前左耳突發性耳聾，也是因工作
      繁忙，工作中突然聽不到電話，但未領有任何補助，是屬
      舊疾加重。3 年前配的助聽器，只有在聽演講時才戴，借
      以放大聲音而已，平常上班不需戴、溝通無礙，故同事都
      無察覺（證人證詞第2 頁第31至33行）。經本次傷病，助
      聽器都失效，新配的也無用，因麥克風回音干擾分不清。
    (三)再證1 （證9 ）經臺北市政府勞工局調解，再審原告原服
      務機構中華電信研究所承認證物9 為「資格考」之活動，
      即通過考試者可免於被勸退之命運，反之，若未通過考試
      者，則要被勸退。事關失業與否之關鍵，故造成再審原告
      極大之壓力，當聽說要第二次參加更難、臺北中壢全所連
      線視訊會考之試時，即崩潰、暈眩、聽力折損，而成中度
      耳聾之殘障。再證1 乃本案病發前之作業活動，造成再審
      原告極大傷害，理當斟酌其對引發傷病之影響，完全符合
      行政訴訟再審之要件。
    (四)再證2 係臺北市政府衛生局調查之函復，詳細說明台大醫
      院之醫生及院方，皆認為本案工作壓力乃是聽力障礙之引
      發因子，二者有直接引發之關係，此乃經過多年觀察與治
      療，證實當初診斷相當正確，應可採信，故擬請將原再審
      被告核定之普通疾病，改判為職業傷害。
    (五)依臺北市政府衛生局「北市衛醫護字第09931777500 號」
      （再證2 第1 頁），轉復之台大醫院「校附醫秘字第0990
      010147號」函（再證2 第2 至4 頁），摘述並加註再審原
      告準備言詞辯論之事項：
      1.精神部之意見：
        (1)95年3 月21日初診時呈現焦慮症狀，該部醫師初步診
          斷為急性壓力反應與適應障礙，根據陳述與客觀資訊
          ，診斷書記載「個案近期因職場壓力，2 月中旬後出
          現肌肉緊張，睡眠障礙、情緒困擾以及聽力障礙…」
          （證物1 ）。精神部醫師之初診與其他科門診不同，
          係由多位醫師分別問診、翻閱再審原告之工作資料，
          各自作成紀錄，再由主治醫師問診並與前面各位醫師
          討論，再作成診斷，相當慎重，代表多位醫師之意見
          ，應相當可靠。
        (2)從病發至98年4 月6 日止，再審原告多次赴精神部複
          診，仍有焦慮及疑似解離之症狀，考量多次複診之病
          史，依精神科醫師之專業判斷，確實符合初診時「急
          性壓力反應與適應障礙」之診斷；依症狀出現之時序
          ，精神部醫師主觀懷疑（判斷）聽力障礙似由壓力反
          應所造成，文獻中亦有因壓力導致聽力減損之個案報
          告，故本案聽力障礙無法排除心理壓力因素。因長期
          赴精神部診療，有利於澄清壓力與聽力障礙因果關係
          之確認，故98年4 月6 日開立之診斷書應為精神部之
          完整見解（證物2） 。初診之主治醫師已離職，多次
          複診至少看過3 位不同的精神部門診主治醫師，故非
          單一醫師之診斷。而再審被告專科醫師也有提出再審
          原告有心理上壓力的問題，並也提出「『急性壓力反
          應聽力障礙』需有客觀之急性、過度壓力證據方可認
          定」。台大醫院醫師與院方都認定：再審原告之症狀
          確可符合急性壓力反應之診斷，故應可滿足再審被告
          專科醫師之要求。為使再審被告專科醫師相信，特將
          當時資料準備份供參（證9 、10及資料1 至7 ）。
      2.耳鼻喉部之意見：
        (1)95年2 月20日至95年2 月25日初診並住院治療，醫師
          當時的診斷書記載「…為避免工作壓力再度受傷，宜
          休養3 週」（證3 ）；「突發性耳聾」之成因目前不
          明，較普遍之看法為「壓力乃引發因子之一」。初診
          醫師開立「避免工作壓力再度受傷」之診斷書，顯見
          該醫師強力認為本案傷病與工作壓力有關。再審被告
          專科醫師提出「突發性耳聾成因不明」、「可能為病
          毒感染及循環不良」之意見；台大耳鼻喉部提出「突
          發性耳聾」原因不明，學理及文獻上推測原因可能為
          病毒感染及循環不良，惟均無法證實」。而「目前較
          普遍之看法為『壓力乃引發因子之一』」可適用於本
          案，因精神部已確定再審原告當時所受到的急性壓力
          很大，到達「肌肉緊張…焦慮、精神解離…」的地步
          。再者，學理及文獻未能研究證實之科學，錯不在病
          患，不該影響病患之權益，但說明壓力確實可以引起
          耳聾，只是其機制不明。若所有疾病之機制都要搞清
          楚才能核發職業災害補助，恐怕是強人所難。而「有
          壓力的人並非每個人都會得到突發性耳聾」之說詞非
          常正確，就像「抽煙的人會得到肺癌」，但並非所有
          抽煙的人都會得到肺癌。若要求所有有壓力的人都得
          到突發性耳聾，才能核發職業災害補償，亦是強人所
          難。
        (2)引發與促發：依勞委會所訂之職業傷病審查準則第21
          條規定意旨，參諸台大醫院之再證2 第2 至4 頁：「
          突發性耳聾」之成因目前不明，較普遍之看法為「壓
          力乃引發因子之一」可知，引發與促發是同意詞，換
          言之，再審原告在「工作當場」被同事一段話「促發
          了傷病」，而這段話的內容與「作業有相關因果關係
          」（證5 證人第2 頁、再證2 第2 至4 頁）。此處的
          「作業」是指「嚇人的勸退資格考試」（即證9 ）。
        (3)耳鼻喉部之用藥(ISOBIDE) ：降低腦壓是施洛得液的
          效用之一（證6 ）。本案台大醫院耳鼻喉部一直以施
          洛得液治療，雖未改善但維持穩定，顯然已不再繼續
          產生過多的內淋巴液，可以確定再審原告是因產生過
          多的內淋巴液，而造成「內淋巴水腫」使耳神經病變
          ，外顯稱之為「突發性耳聾」。但壓力與內淋巴水腫
          之關係，亦無定論，普遍看法也是引發因子。當代醫
          學對許多疾病仍無法完全理解，內耳之疾病尤其有許
          多不明之處，本案不論稱之為「突發性耳聾」或「內
          淋巴水腫」，都與急性壓力有關。本案有病發時之現
          場證明（證5 、證人第2 頁），及多科、多位醫師證
          實「壓力乃本案引發之因子」。
      3.再審原告就診心得之綜合整理：因耳聾無法有效溝通，
        就醫時必須輔以筆談（證4 ），降低腦壓是施洛得液的
        效用之一，施洛得液可排出過多的內淋巴液（再證2第2
        至4 頁），「人類緊張會導致耳壓上升，緊張會加重上
        升耳壓」，而耳壓上升會導致聽力障礙（證4 、7 ），
        會導致骨髓外溢（內淋巴液產生過多），而造成「內淋
        巴水腫」（證4 、再證2 第2 至4 頁），內淋巴水腫，
        會導致耳神經病變，而造成「突發性耳聾」（證8） 。
      4.依據勞工保險條例第55條第8 、9 款之規定，無論與20
        年前的左耳重聽有無關係，並不影響求償之權益。本次
        傷病，再審原告歸納：是「左耳加重，右耳是不同部位
        又成殘廢」，再審原告原溝通無礙，但本次出院後，就
        需筆談（證人第2 頁）。再證2 第2 至4 頁已清楚表達
        再審原告因電信工作所產生之「急性壓力反應」，為本
        案聽力減損之引發因子。此處的電信工作是指證9 、10
        及資料1 至7 。「急性壓力反應聽力障礙」需有客關之
        急性、過度壓力證據方可認定：再證2 第2 至4 頁，精
        神部清楚表達已根據客觀之資訊及病史，認定再審原告
        之症狀「確可符合急性壓力反應之診斷」。
      5.為具體說明當時所受之心理威脅，特依時序整理出「嚇
        人的勸退資格考試」表及證據，見證9 。而為具體說明
        當時（病發前二月）工作量之加重情形，特整理工作量
        報告（證10），及其所涉之資料及成果，見資料1 至7
        （請於審查後發回，可留存照相本）。
    (六)再審被告僅以電話聯絡再審原告之原工作單位，並僅以事
      後之病假紀錄做為核發普通傷病給付之根據，未取得事前
      之工作情形及差勤資料，已於原判決書第9 頁第7 至9 行
      ，法官判決：「…突發性耳聾『是否因工作壓力所引發』
      ，與事後原告之請假理由無關」。再審被告之判斷顯然出
      於錯誤及不相關之資訊，亦即違反不當連結之禁止，並違
      反一般公認之邏輯（價值判斷標準），同時未善盡法律賦
      予「實地派員訪查瞭解實情」之權力與義務。
    (七)為瞭解本案發生前，再審原告之工作時間是否有明顯增加
      ：擬請貴院向中華電信研究所調閱，原告94年8 月12日（
      民營化參加勞保始時）至95年2 月17日（事故發生時間）
      之上下班刷卡時間表，參考格式如附件。中華電信研究所
      地址：臺北市○○路○ 段○○巷11號。負責人：涂元光所長
      。為此，提起本件再審之訴，並聲明求為判決：1.原判決
      全部廢棄。2.判決再審被告給付職業災害傷病給付357,70
      0 元。
三、再審被告辯以：
    (一)按行政訴訟法第273 條第1 項第13款規定所稱當事人發現
      未經斟酌之證物或得使用該證物者，乃指證物在前訴訟程
      序事實審言詞辯論前終結已經存在，因當事人不知或因故
      不能使用該證物，致未經斟酌，現始知悉或得使用之者。
      本件再審原告所提再證1 （證9 ）資格考活動之資料，並
      非判斷本案是否為職業傷病之證物，顯與上開規定不符，
      自無以此為由提起再審之訴。
    (二)本案經再審被告將再審理由併全案再送請2 位專科醫師審
      查，綜合醫理見解：「根據台大95年2 月20日入院病歷描
      述，被保險人在小時候有急性右耳中耳炎，20年前曾發生
      左耳突發性耳聾，3 年前開始戴雙耳助聽器，可見所患屬
      舊疾，而突發性耳聾與急性壓力反應是否相關，並未確立
      ，故所患不屬職業病。」、「個案自訴於95年2 月17日發
      生右側突發性耳聾，個案小時候有右側急性中耳炎，之後
      輕度聽力損失，20年前發生左側突發性耳聾。個案自訴工
      作壓力造成之急性壓力反應，然急性壓力反應是否與突發
      性耳聾相關尚未有定論，無法據此認定為職業病，根據臨
      床經驗，未有急性壓力反應個案發生突發性耳聾亦相當常
      見，綜上，個案之疾病非屬職業病。」故再審被告所為處
      分於法應無違誤。
    (三)綜上論述，原確定判決並無違誤等語，資為抗辯。並聲明
      求為判決駁回再審原告之訴。
四、按「再審之訴顯無再審理由者，得不經言詞辯論，以判決駁
    回之。」、「有左列各款情形之一者，得以再審之訴對於確
    定終局判決聲明不服。但當事人已依上訴主張其事由或知其
    事由而不為主張者，不在此限：……十三、當事人發現未經
    斟酌之證物或得使用該證物者。但以如經斟酌可受較有利益
    之裁判者為限。」行政訴訟法第278 條第2 項、第273 條第
    1 項第13款定有明文。又行政訴訟法第273 條第1 項第13款
    所謂發現未經斟酌之證物者，係指該證物在前訴訟程序中即
    已存在而當事人不知其存在，或雖知有此，而不能使用，現
    始發現或得使用者而言，並以如經斟酌可受較有利益之裁判
    者為限。若前訴訟程序終結後始作成之文件，或當事人於前
    訴訟程序中即知其存在，且無不能使用情形而未提出者，均
    非現始發現之證物，不得據以提起再審之訴（改制前行政法
    院62年判字第579 號判例、最高行政法院91年判字第539 號
    判決意旨參照）。
五、查本件再審原告所指發現未經斟酌之證據有二，一為再證1
    即臺北市政府勞工局99年6 月30日勞資爭議案件協調會紀錄
    ；另一為再證2 即臺北市政府衛生局99年2 月23日北市衛醫
    護字第09931777500 號函暨國立臺灣大學醫學院附設醫院99
    年2 月8 日校附醫秘字第0990010147號函，並據再審原告提
    出上開會議紀錄及函文為證（本院卷第26-30 頁）。惟上開
    會議紀錄係於99年6 月30日作成、上開函文則係於99年2 月
    23日、99年2 月8 日作成，均係在本院前審言詞辯論終結（
    97年8 月6 日）後始作成之文件，揆諸首揭說明，該等證物
    自非屬現始發現之未經斟酌之證物，核與行政訴訟法第273
    條第1 項第13款規定得提起再審之要件不符，再審原告主張
    原確定判決有該款所定再審事由，委無可採。本件依再審原
    告起訴之事實，顯無理由，爰不經言詞辯論逕以判決駁回之
    。至於再審原告主張其於95年2 月17日所受傷害係因工作壓
    力所致，應屬職業傷病乙節，以及為證明上開主張屬實所為
    調查證據之聲請，均屬確有法定再審事由應再開審判程序後
    ，始予審究與調查者，本件既無原告所指再審事由，自毋庸
    就再審原告上開主張為實體審認並為證據調查，併此敘明。
六、據上論結，本件再審原告之訴顯無理由，依行政訴訟法第27
    8 條第2 項、第98條第1 項前段、第104 條，判決如主文。
中　　華　　民　　國　　100　 年　　6　　 月　　13　　日
　　　　　　　　　　臺北高等行政法院第五庭
                          　　審判長法  官　黃清光
                             　　　 法  官　李維心
                            　 　　 法  官　程怡怡

上為正本係照原本作成。
如不服本判決，應於送達後20日內，向本院提出上訴狀並表明上
訴理由，如於本判決宣示後送達前提起上訴者，應於判決送達後
20日內補提上訴理由書（須按他造人數附繕本）。
中　　華　　民　　國　　100　 年　　6　　 月　　13　　日
　　　　　　　　　　　　　　　　　　書記官　張正清